臺灣嘉義地方法院民事判決　　　　　　　 93年度訴字第762號
原　　　告　乙○○
訴訟代理人　何永福律師
複代理人　　劉炯意律師
　　　　　　　　　　　　之7
被　　　告　東洋休閒觀光股份有限公司
法定代理人　甲○○
訴訟代理人　林崑地律師
上列當事人間退還保證金事件，本院於中華民國94年11月22日言
詞辯論終結，茲判決如下：
    主  文
被告應給付原告新臺幣壹佰肆拾肆萬元，及自民國九十四年六月
十一日起至清償日止，按週年利率百分之五計算之利息。
原告其餘之訴駁回。
訴訟費用由被告負擔五分之四，餘由原告負擔。
本判決第一項於原告以新臺幣肆拾捌萬元為被告供擔保後，得假
執行；但被告如於執行標的物拍定、變賣或物之交付前，以新臺
幣壹佰肆拾肆萬元為原告預供擔保，得免為假執行。
原告其餘假執行之聲請駁回。
    事      實
壹、原告方面：
一、聲明：
（一）被告應給付原告新臺幣（下同）180萬元，及自94年6月11
      日起至清償日止，按年息百分之5計算之利息。
（二）訴訟費用由被告負擔。
（三）原告願供擔保請准宣告假執行。
二、陳述：
（一）原告於民國（下同）78年4月10日加入被告所附設之東洋
      蘭潭鄉村俱樂部（嗣改為東洋棕梠湖鄉村俱樂部）為會員
      ，並繳納保證金180萬元，依被告會員入會契約書第8條規
      定：「乙方（即原告）加入本俱樂部後，如中途欲申請退
      會時，可向本俱樂部申請辦理之。退會時乙方繳納之會員
      保證金由甲方（即被告）全數無息退還。」，原告於93年
      3 月17日曾以申請函向被告表明欲申請退會，然被告卻不
      予回覆，原告遂於93年8月5日委請律師發函予被告，被告
      拖延迄今，仍拒不將保證金退還，爰提起本件訴訟。
（二）被告辯稱曾於78年1月5日上午9時召開董事會，決議基本
      會員退會手續費以保證金無息全部退還金額之百分之20計
      算等情，原告否認之；果被告公司董事會有上揭決議，應
      於入會契約書中明載，並告知使會員遵循，被告未於契約
      中載明，亦未通知原告，足證被告前揭會議紀錄不實。若
      果有該決議，亦不能拘束原告。
（三）本件入會契約書係屬定型化契約條款，上述契約書第6條
      規定原告應遵守被告公司董事會之決議，課以原告不合理
      之義務，對原告顯失公平，依消費者保護法第12、13、14
      條之規定，應屬無效，不得拘束原告。
（四）另被告雖辯稱自84年至89年計36位會員退會，均按保證金
      之百分之20辦理退會手續云云，但查每位會員均係個別與
      被告訂立契約，被告如何與其他會員間協議退會手續費事
      宜，屬彼等間之契約自由，彼等間之協議對原告而言自不
      生拘束力。
三、證據：提出東洋休閒產業股份有限公司附設東洋蘭潭鄉村俱
    樂部會員入會契約書、會員資格證書、申請函、存證信函及
    回執、股份有限公司變更登記表、營利事業登記抄本（均影
    本）各1份為證。
貳、被告方面：
一、聲明：
（一）原告之訴及假執行之聲請均駁回。
（二）訴訟費用由原告負擔。
（三）如受不利判決，願供擔保請准宣告免為假執行。
二、陳述：
（一）原告於78年4月10日加入被告公司附設之東洋蘭潭鄉村俱
      樂部，且已繳納入會保證金而取得會員資格等情，被告不
      爭執，惟主張原告僅繳交入會保證金150萬元。
（二）惟按保證金之性質，係擔保原告在退會前應向被告繳納之
      一切費用，是以，原告未付清所應繳納之費用前，不得申
      請返還保證金，且依兩造訂立之入會契約書第6條記載：
      「乙方（即原告）之義務－－(1)繳納果嶺費、桿弟費、會
      員轉讓過名手續費、公司會員記名更換手續費、退會手續
      費及使用本俱樂部各項設施規定之一切各項費用。果嶺費
      得依會員性質分別高低金額收取之，公司會員每年酌收年
      費（不論使用本俱樂部各項設施範圍與次數，此項年費皆
      不得抵繳各項費用，亦不予退還）。(2)遵守本俱樂部之一
      切規定及本公司理事會之決議事項，並不可有破壞或妨害
      本俱樂部或本公司之名譽、財產、設施或秩序等行為」，
      第3條記載：「經營與管理－－本俱樂部所有經營與管理
      等營運規章制度，由甲方（即被告）董事會決議，或授權
      行之，本俱樂部為會員制，乙方（即原告）應依規定繳付
      會員保證金後，依本俱樂部規定使用本俱樂部之設施與服
      務，乙方不得分配本俱樂部之盈餘，亦不負本俱樂部虧損
      之責任，日後所經營之各項週邊設施如因經營及管理上之
      需要，有所增減變動時，乙方不得提出任何異議」，第8
      條記載：「退會－－乙方（即原告）加入本俱樂部後，如
      欲申請退會時，可隨時向本俱樂部申請辦理之。退會時乙
      方繳納之會員保證金則由甲方（即被告）全數無息退還，
      但另行酌收退會手續費，乙方須於退會時繳清，否則不得
      退會」，而兩造均已在該入會契約書之各條款後簽名表示
      同意遵守，亦有該入會契約書可證。據上說明，本件原告
      雖申請退會，但既然尚未繳付退會手續費，則依入會契約
      書第8條之約定，原告於未繳清退會手續費前，仍不得退
      會。是原告既尚不得退會，則原告所繳納之保證金，被告
      尚無退還之義務，原告自不得訴請被告返還入會保證金。
（三）至於東洋蘭潭鄉村俱樂部會員退會時應繳付之退會手續費
      ，在會員入會契約書第8條中業已明載「須另行酌收退會
      手續費」，雖會員退會手續費之成數金額並未予以記明，
      惟會員入會契約書第3條中已載明「本俱樂部所有經營與
      管理等營運規章制度，由甲方（即被告）董事會決議或授
      權行之，‥‥」，且第6條中亦記載：「乙方（即會員）
      之義務－－(1)繳納退會手續費及使用本俱樂部各項設施規
      定之一切各項費用‥‥；(2)乙方（即會員）願遵守本俱樂
      部之一切規定及公司理事會之決議事項」，以上規定均經
      會員之原告閱後無異議而簽名表示同意接受。而被告公司
      之董事會於78年1月5日上午9時開會，討論事項為訂定各
      項收費標準，經決議：(三)基本會員退會手續費以保證金無
      息全部退還金額的百分之20‥‥(五)以後每年度檢討另行訂
      定各項收費標準，檢討結果未另行訂定，視為延用原收費
      之標準；有該董事會會議事錄可證。原告（即會員）於申
      請退會之際，依據上開入會契約書第6條、第8條之約定，
      又有遵守上開董事會決議事項與繳交退會手續費之義務，
      則原告欲申請退會，自應有繳交相當於入會保證金百分之
      20之退會手續費36萬元之義務。
（四）關於被告公司附設東洋蘭潭鄉村俱樂部訂立入會契約之所
      有會員，對於上述被告公司董事會決議之基本會員退會手
      續費以保證金無息全部退還金額的百分之20計算收取，於
      訂立會員入會契約書時均已全盤暸解無意見，亦無異議，
      並願意遵守繳納，此有自84年度起至89年度止合計36位會
      員退會，均按保證金無息全部退還金額之百分之20計算辦
      理繳納退會費後退會，有東洋棕梠湖高爾夫球場會員退會
      明細表7份、被告致已退會會員之函8份、統一發票8份、
      收回之會員資格證書8份、簽收單8份可證，均係按上開標
      準辦理退費，故本件原告之訴顯無理由。
三、證據：提出股份有限公司變更登記表、董事會議事錄、臺灣
    嘉義地方法院88年度訴字第1010號民事判決、90年度訴字第
    75號民事判決、臺灣高等法院臺南分院91年度上易字第15號
    民事判決各1份及其他會員退會相關資料影本8份為證。
    理      由
一、原告起訴主張：前於78年7月10日入會參加由被告公司創設
    之東洋蘭潭鄉村俱樂部，繳交保證金180萬元，嗣於93年3
    月17日提出退會請求，被告不予置理，原告乃於93年8月5日
    以存證信函向被告表明欲申請退會，向被告要求退會返還保
    證金，詎被告竟要求原告負擔入會保證金百分之20之手續費
    ，爰依終止契約之法律關係，訴請被告返還180萬元保證金
    等情。被告則以：依兩造所訂入會契約書第8條之約定，原
    告於未繳清退會手續費前，仍不得退會，且原告僅繳交保證
    金150萬元等語，資為抗辯。
二、查本件有關原告主張渠曾加入被告公司附設之東洋蘭潭鄉村
    俱樂部，並已繳納入會保證金而成為會員，嗣原告並曾向被
    告表示退會等情，業據原告提出會員入會契約書、會員資格
    證書及93年8月5日台中英才郵局第18406號存證信函各1份為
    證，且為被告所不爭執，而堪信為真實。是本件所應審究者
    厥為：原告是否尚負有繳交退會手續費之義務？其金額究為
    若干？被告是否得以原告尚未繳交退會手續費為由，拒絕返
    還入會保證金？經查：
（一）按以金錢供擔保之行為，應為保證金契約性質；亦即，債
      務人為擔保債務履行之目的，將特定金錢之所有權移轉於
      債權人，債權人就此金錢，附有以債務人履行債務完畢為
      停止條件之返還義務。易言之，債務人履行債務完畢時，
      停止條件成就，對債權人之返還保證金請求權發生效力，
      得請求返還；否則，債權人無返還之義務，且就未履行之
      債務，得就保證金抵償之，如有餘額再返還之；金錢於交
      付債權人時，所有權亦移轉於債權人，債務履行時，債權
      人僅須返還同額之金錢，不必返還原物（最高法院87年度
      臺上字第700號判決意旨參照）。次按兩造所訂立之入會
      契約書第6條記載：「乙方（即本件原告）之義務：(1)繳
      納果嶺費、桿弟費、會員轉讓過名手續費、公司會員記名
      更換手續費、退會手續費及使用本俱樂部各項設施規定之
      一切各項費用。果嶺費得依會員性質分別高低金額收取之
      ，公司會員每年酌收年費（不論使用本俱樂部各項設施範
      圍與次數，此項年費皆不得抵繳各項費用，亦不予退還）
      ；(2)遵守本俱樂部之一切規定及本公司董事會之決議事項
      ，並不可有破壞或妨害本俱樂部或本公司之名譽、財產、
      設施或秩序等行為。」，第8條約定：「退會：乙方（即
      本件原告）加入本俱樂部後，如欲申請退會時，可向本俱
      樂部申請辦理之。退會時乙方繳納之會員入會保證金由甲
      方（即本件被告）全數無息退還，但須另行酌收退會手續
      費。乙方退會時如有向銀行辦理貸款或應繳未繳款項，均
      須於退會時繳清，否則不得退會。」等情，有兩造提出之
      入會契約書1件附卷可參，是本件兩造所成立之契約，包
      括會員入會契約及保證金契約；依入會契約書第6條約定
      ，原告負有繳納果嶺費、桿弟費、會員轉讓過名手續費、
      公司會員記名更換手續費、退會手續費及使用本俱樂部各
      項設施規定之一切各項費用之義務，則原告於入會時交付
      保證金予被告，係為擔保其對被告所負前揭費用之履行，
      被告在前揭費用受清償前，無返還保證金之義務，若原告
      有費用未清償，被告得逕由保證金抵償之，原告之費用繳
      付義務與被告之保證金返還義務自無同時履行抗辯問題。
      本件會員入會契約之終止，僅須原告向被告為退會申請之
      意思表示，無庸得被告同意，即生契約終止效力，然倘原
      告負有繳付費用之義務，保證金當然發生抵償之作用，被
      告就抵償後之保證金餘額始負返還義務。本件原告主張已
      於93年8月5日以存證信函向被告表明欲申請退會，被告於
      93年8月9日即收到上開信函等情，業據原告提出93年8月5
      日台中英才郵局第18406號存證信函及93年8月9日掛號郵
      件收件回執各1件為證，並為被告所不爭執，自堪信為真
      實。從而，兩造所訂之入會契約業於93年8月9日終止，被
      告自該日起即負返還保證金予原告之義務。
（二）被告稱公司董事會曾於78年1月5日上午9時開會，討論事
      項為訂定各項收費標準，經決議：「‧‧‧(三)基本會員退
      會手續費以保證金無息全部退還金額的百分之20。‧‧‧
      (五)以後每年度檢討另行訂定各項收費標準，檢討結果未另
      行訂定，視為延用原收費之標準。」等情，業據提出董事
      會議事錄2件為證，原告雖否認此決議之真實，惟被告業
      已提出原告不爭執真正之東洋棕梠湖高爾夫球場會員84年
      度至89年度會員退會明細表、被告會員退會相關資料影本
      8份為證，堪信被告公司董事會有此決議。原告另主張縱
      此決議屬實，但既未記載於契約，又未通知會員，依消費
      者保護法第12條第1項、第13條第1項、第14條規定，該決
      議自不構成契約之內容乙節。按定型化契約中之條款違反
      誠信原則，對消費者顯失公平者，無效。契約之一般條款
      未經記載於定型化契約中而依正常情形顯非消費者所得預
      見者，該條款不構成契約之內容。消費者保護法第12條第
      1項及第14條固分別定有明文。惟依兩造訂立之入會契約
      書第8條載明：「退會－－乙方加入本俱樂部後，如欲申
      請退會時，可隨時向本俱樂部申請辦理之。退會時乙方繳
      納之會員保證金則由甲方全數無息退還，但另行酌收退會
      手續費，乙方須於退會時繳清，否則不得退會」，則原告
      於加入被告公司附設東洋棕梠湖鄉村俱樂部時，已明知依
      兩造所訂入會契約會員退會時須繳交退會手續費甚明，縱
      被告於締約時並未告知原告該退費手續費之收費標準，然
      此種約款依正常情形顯非原告所不能預見，更無違反誠信
      原則問題。換言之，原告於締約時明知退會時負有繳付退
      會手續費之義務，縱未加以詢問，亦不得執該收費標準未
      經載明於入會契約中，又未受通知，而主張不受被告公司
      董事會決議內容拘束，況依兩造所訂入會契約第6條約定
      ，已載明原告有遵守被告公司董事會之決議事項之義務。
      則原告辯稱董事會會議紀錄不實，其內容未記載於契約及
      通知會員，故該決議自不構成契約之內容，且退會手續費
      以保證金之百分之20計算，明顯違反誠信原則，對消費者
      顯失公平，應屬無效云云，均不足採。
（三）被告雖辯稱：原告僅繳交保證金150萬元云云，然查原告
      之會員資格證書上業已載明金額為180萬元，被告於答辯
      書狀中亦自認若原告欲申請退會，應有繳交相當於入會保
      證金百分之20之退會手續費36萬元之義務，而被告所提出
      之其他會員退會明細表中，所記載之保證金金額均有不同
      ，且各均與會員資格證書所載金額及以入會保證金百分之
      20計算之退會手續費統一發票金額相符，是原告所提出之
      會員資格證書應足以證明原告所繳交之入會保證金為180
      萬元，被告所辯，不足為採。綜上，本件退會手續費應依
      入會保證金金額之百分之20計算即36萬元，原告得請求被
      告返還扣除退會手續費36萬元後之保證金餘額144萬元，
      原告逾此部分之請求，於法尚有未合，應予駁回。
三、綜上所述，原告依終止契約後之法律關係請求被告給付144
    萬元，及自94年6月11日起至清償日止，按週年利率百分之
    5計算之利息，即屬正當，應予准許，逾此部分之請求為無
    理由，應予駁回。
四、兩造分別陳明願供擔保，聲請宣告假執行及免為假執行，經
    核原告勝訴部分，於法並無不合，爰分別酌定相當之擔保金
    額宣告之；至於原告敗訴之部分，其假執行之聲請即失所附
    麗，應併予駁回。
五、兩造其餘攻擊防禦方法及舉證，因本件事證已臻明確，且與
    判決基礎不生影響，爰不另一一論述。
六、據上論結，本件原告之訴為一部有理由，一部無理由，依民
    事訴訟法第79條、第390條第2項、第392條第2項、第3項，
    判決如主文。
中　　華　　民　　國　　94　　年　　12　　月　　6 　　日
                  民一庭法　官　陳俞婷
以上正本係照原本作成。
如對本判決上訴須於判決送達後20日內向本院提出上訴狀。
中　　華　　民　　國　　94　　年　　12　　月　　7 　　日
                        書記官  林美足
